【裁判字號】    90,易,555
【裁判日期】    900925
【裁判案由】    詐欺
【裁判全文】
臺灣臺北地方法院刑事判決                            九十年度易字第五五五號
    公  訴  人  臺灣臺北地方法院檢察署檢察官
    被      告  甲○○
    選任辯護人  徐南城
    被      告  丙○○
    選任辯護人  謝永誌
                王福民
右列被告等因詐欺案件，經檢察官提起公訴（八十九年度偵續字第九六號），本院判
決如左：
    主  文
甲○○、丙○○均無罪。
    理  由
一、公訴意旨略以：被告甲○○於民國八十六年七月間，為圖高價出售其所有坐落台
    北市○○區○○段四小段第二九○號、第二九一號、第二九二號及第二九三號土
    地權利範圍各一萬分之二五三，連同其上建物門牌號碼台北市○○路○段三十九
    號（建號四四九號）地面層一樓之建物（以下簡稱本件房地），遂委託力霸房屋
    安和分店光正房屋仲介有限公司（以下簡稱光正公司）負責出售該屋，嗣光正公
    司於八十六年七月十二日在中國時報刊登該店「安和路ＶＳ信義路口，金店面，
    挑高面寬權狀四十五坪、使用五十六坪，總價三千九百八十萬元」之售屋廣告，
    斯時告訴人子○○適欲購買該地段之店面經營珠寶及鐘錶生意，遂循該廣告與光
    正公司聯絡，並由該公司營業員案外人潘龍華、辛○○帶領告訴人前往現場查看
    屋況。嗣告訴人於同年八月四日前往台北市○○路○段二十一號一樓光正公司與
    被告甲○○接洽，並議定以新台幣（下同）三千六百九十萬元之價格成交，並於
    是日簽約，惟賣方在不動產買賣契約書上建築改良物標示部分，除建號、建物門
    牌、基地坐落、構造外，有關建物面積（平方公尺）部分，僅記載「地面層三四
    ．○九」、「騎樓二○．二八」、「其他○．四五」、附屬建物「平台六．七九
    ，夾層二三．六」等，而並無停車場之記載。迨告訴人發現買賣契約後附之前開
    房屋之平面圖謄本，竟載有停車場四五．○○平方公尺，平面圖亦劃有三個停車
    位，就此提出質疑；詎光正公司負責人被告丙○○與被告甲○○均明知上開房屋
    內設三個停車位，而非專供營業用途之店面，竟基於共同之犯意聯絡，以「安和
    路一帶之老房子均劃有停車位，此係早期之法規，該處做為店面使用並無問題，
    且店面後方有堵牆，車子根本上不來，不可能作停車場使用」等語詐騙告訴人，
    致告訴人陷於錯誤，誤以為該房地全部均可作為店面使用，遂以三千六百九十萬
    元之高價向被告甲○○購買上揭房地。嗣於八十八年五月十四日經台北市政府工
    務局派員至上揭房地張貼公告，略謂上開房地因附設之室內停車空間違規使用，
    應於八十八年六月一日前將妨礙停車之構造物或雜項工作物自行拆除，告訴人始
    知受騙，因認被告二人均涉有刑法第三百三十九條第一項之詐欺取財罪嫌。
二、按犯罪事實應依證據認定之，無證據不得推定其犯罪事實，刑事訴訟法第一百五
    十四條定有明文。又認定不利於被告之事實，須依積極證據，茍積極證據不足為
    不利於被告事實之認定時，即應為有利於被告之認定，更不必有何有利之證據；
    且刑事訴訟法上所謂認定犯罪事實之積極證據，係指適合於被告犯罪事實之認定
    之積極證據而言，雖不以直接證據為限，間接證據亦包括在內，然而無論直接或
    間接證據，其為訴訟上之證明，須於通常一般之人均不致有所懷疑，而得確信其
    為真實之程度者，始得據為有罪之認定，倘其證明尚未達到此一程度，而有合理
    之懷疑存在時，自不能以推測或擬制之方法，以為有罪裁判之基礎，最高法院著
    有三十年上字第八一六號、二十九年上字第三一０五號、七十六年台上字第四九
    八六號、四十年台上字第八六號等判例可資參照。次按刑法第三百三十九條第一
    項詐欺取財罪之成立，以意圖為自己或第三人不法之所有，以詐術使人將本人或
    第三人之物交付為要件，所謂以詐術使人交付，必須被詐欺人因其詐術而陷於錯
    誤，若其所用方法，不能認為詐術，亦不致使人陷於錯誤，即不構成該罪。此所
    謂詐術，乃指對於事實之欺瞞行為，此事實之概念中，雖包括與事實核心有關之
    內在情狀（如付款之意圖）及價值判斷（如物品之品質或真偽），惟對於未來之
    預測（如某項產品未來之價格走向）及純粹的價值判斷（如物品之財產價值），
    則尚不包括在內。是自以行為人對於其所主張之「事實」係屬「非真實性的」具
    有意識，而仍故為虛偽之陳述，或隱瞞真實之事實，致被害人在對於該事實之意
    識上產生錯誤，因之而為財產上之處分行為，始得以刑法上之詐欺罪相繩；否則
    若行為人僅係依據其個人所知，對於未來將發生之事項做出預測，或對於特定事
    項做出純粹之價值判斷，即令其所為陳述嗣經驗證與事實不符，亦不得認該等行
    為係屬詐術，而令負刑法上之詐欺罪責。復按告訴人之告訴，係以使被告受刑事
    訴追為目的，是其陳述是否與事實相符，仍應調查其他事實以資審認，始得為不
    利被告之認定；又被害人之陳述如無瑕疵，且就其他方面調查又與事實相符，固
    足採為科刑之基礎，倘其陳述尚有瑕疵，而在未究明前，遽採為論罪科刑之根據
    ，即難認為適法，最高法院並分別著有五十二年台上字第一三００號及六十一年
    台上字第三０九九號判例可資參照。訊據被告甲○○、丙○○均堅決否認有何詐
    欺犯行，被告甲○○辯稱：伊僅係委託光正公司出售房屋，沒有向子○○說過「
    安和路一帶之老房子均劃有停車位，此係早期之法規，該處做為店面使用並無問
    題，且店面後方有堵牆，車子根本上不來，不可能作停車場使用」等語；被告丙○○則辯稱：子○○買房子係與本公司經紀人接洽，簽約當日伊才見到子○○，
    伊僅告知安和路一帶有許多房子都劃設有停車位，但沒有說可以違規作為店面使
    用等語。
三、經查，本件告訴人子○○於八十六年八月四日與被告甲○○簽約買賣本件房地時
    ，係明知該房地內規劃有三個停車位，仍同意以三千六百九十萬元之價格向被告
    甲○○購買等情，業據告訴人、被告甲○○、被告丙○○、證人辛○○（買方經
    紀人）、證人丁○○（賣方經紀人）、證人庚○○（光正公司店長）、證人己○○（代書人員）等人一致陳述屬實，並有不動產買賣契約書（後附載有「停車場
    四五．００平方公尺」之建築改良物平面圖謄本一紙）一件在卷可稽，自屬真實
    ；顯然被告二人就本件房地範圍內規劃有三個停車位之事實，並未對於告訴人做
    出虛偽之陳述或有所隱瞞，告訴人亦未對於所購買房地此項性質產生錯誤之認識
    等情，應堪認定。從而本件尚應審究者，當係被告二人是否另有實施詐術詐騙告
    訴人，使告訴人誤以為本件房地規劃停車位範圍部分作為店面使用係屬合法之行
    為而已。就此重要爭點，公訴意旨雖認被告二人均有向告訴人佯稱「安和路一帶
    之老房子均劃有停車位，此係早期之法規，該處做為店面使用並無問題，且店面
    後方有堵牆，車子根本上不來，不可能作停車場使用」，而詐騙告訴人之行為，
    惟查：
    （一）被告甲○○部分：查本件除告訴人指述被告甲○○於八十八年五月四日與
          之簽約買賣本件房地時，曾表示「這是我們使用範圍，後面有牆，車子根
          本就進不來」云云之外，經檢察官於偵查中傳喚簽約當日在場之證人楊秀
          珠、丁○○、癸○○、庚○○、己○○等人，訊以「甲○○於簽約時是否
          有說店面是我們自己使用範圍，後面有堵牆，車子根本上不來，不可能做
          停車場使用的話？」，上開證人已分別證述「甲○○簽約時根本沒有說什
          麼，也沒有說這些話。」、「時間太久，我記不起來。」、「我不清楚。
          」、「我沒有印象。」、「我不知道」等語，是除告訴人之指述外，顯然
          並無其他任何證據，足以佐證告訴人此部份指述為真；則揆諸前揭判例，
          自不得僅以告訴人之指訴，遽認被告甲○○確有於簽約當日，陳稱告訴人
          所述「這是我們使用範圍，後面有牆，車子根本就進不來」等語，或另有
          做出公訴意旨另起訴之「安和路一帶之老房子均劃有停車位，此係早期之
          法規，該處做為店面使用並無問題」等陳述之行為。況本件房地規劃停車
          位範圍部分，其所有權本即屬於本件房地之所有人一節，有建物所有權狀
          影本一紙、土地所有權狀影本三紙附卷可稽；前揭房地之背側原即設有一
          座牆，還有排水溝，前面是人行道、消防栓，看起來無法做停車場等情，
          亦據告訴人陳述屬實。則究令被告甲○○確曾向告訴人陳稱「這是我們使
          用範圍，後面有牆，車子根本就進不來」等語，又有何與實情不符，而屬
          虛偽之陳述哉？
    （二）被告丙○○部分：
          （１）查本件除告訴人指述被告丙○○於簽約當日，曾陳稱「安和路一代
                老房子的一樓劃有停車位，這是早期的法規」、「作為店面使用沒
                有問題」、「有問題的話，這一帶一樓店面早就無法營業了」云云
                之外，並無任何有關被告丙○○另曾陳述「店面後方有堵牆，車子
                根本上不來，不可能作停車場使用」等語之證據；是公訴人認被告
                丙○○另有陳述「這是我們使用範圍，後面有牆，車子根本就進不
                來」等語部分，應屬誤會，核先敘明。
          （２）告訴人指述被告丙○○於簽約當日曾表示「安和路一代老房子的一
                樓劃有停車位，這是早期的法規」、「作為店面使用沒有問題」、
                「有問題的話，這一帶一樓店面早就無法營業了」等情，經檢察官
                於偵查中傳喚證人辛○○、丁○○、癸○○、庚○○、己○○等人
                到庭，除證人辛○○證稱被告丙○○曾提及「安和路一帶的老房子
                裡面，均劃有停車位，這是早期法規」，證人庚○○證述「當時唐
                淑惠只說隔壁的店面有的有一個停車位，有的有兩個停車位，現狀
                都是這樣子使用」之外，均未提及被告丙○○確曾向告訴人表示「
                作為店面使用沒有問題」、「有問題的話，這一帶一樓店面早就無
                法營業了」云云，是於別無其他證據足茲佐證之情形下，揆諸前揭
                判例，自不得僅以告訴人之指訴，遽認被告丙○○確有告知告訴人
                上開房地「作為店面使用沒有問題」、「有問題的話，這一帶一樓
                店面早就無法營業了」等語之行為。
          （３）本件告訴人指述被告丙○○於簽約當日曾提及「安和路一代老房子
                的一樓劃有停車位，這是早期的法規」等情，雖與證人辛○○於偵
                查中所證述被告丙○○曾提及「安和路一帶的老房子裡面，均劃有
                停車位，這是早期法規」等語相符，而堪信為真正。惟查本件房地
                於六十七年間申辦建物第一次登記及使用執照時，本即規劃有三個
                停車位在內等情，有使用執照申請書及竣工圖之影本各一紙，附於
                本院向台北市政府工務局建築管理處調借之「停車空間處理相關文
                件卷宗」內可稽，應屬真實；則參諸證人辛○○於本院訊問時所稱
                「（唐【指被告丙○○】如何解釋【指本件房地範圍內規劃有車位
                之事】？）唐說台北市許多店面都是這樣。」、「（唐【指被告唐
                淑惠】是否提到這是早期的法規？）她有提到依據早期的法規劃的
                車位。」等語，被告丙○○於八十六年八月四日告知告訴人「安和
                路一代老房子的一樓劃有停車位，這是早期的法規」等語之真意，
                自僅限於說明本件房地與附近許多一樓房屋相同，係依據早期法規
                之規定，規劃為車位使用，而未包括安和路一帶根據早期法規規劃
                為車位使用之一樓建物，均得合法作為店面使用之涵義在內無訛。
                則被告丙○○既係將本件房地範圍內規劃有停車位，係依據早期之
                法規使然等情據實告知告訴人，又寧有何虛偽陳述之行為可言？
    （三）綜上所述，本件依積極證據，應尚無法證明被告二人確有實施詐術，而使
          告訴人誤信本件房地規劃停車位之範圍作為店面使用，係屬合法之行為，
          此外，根據以下理由，尤見起訴書所載其餘事實，亦不足以推論被告二人
          確有詐欺告訴人之故意：
          （１）經查，告訴人自八十六年八月四日購得上揭房地之後，旋於該址開
                設「亨達利鐘錶店」營業，迄八十八年五月間，始接獲台北市政府
                工務局要求應將妨礙停車空間之構造物或雜項工作物自行拆除，並
                即恢復停車使用之公告等情，業據告訴人陳述在卷，且有台北市政
                府工務局公告影本一紙附卷，並經本院核閱前揭向台北市政府工務
                局建築管理處調借之「停車空間處理相關文件卷宗」無訛，應屬真
                正。次查，前開房地原所有人案外人李東陞於六十八年間將該房地
                出售予案外人戊○○，案外人戊○○於八十五年六月十一日出售予
                案外人乙○○○，案外人乙○○○於八十六年二月六日，以三千三
                百五十萬元之價格出售予被告甲○○，該房地於八十五年一月間係
                開設「靜德牙科診所」使用，同年二月一日經台北市政府工務局建
                築管理處，將妨礙停車空間之構造物強制拆除，惟案外人戊○○並
                未告知案外人乙○○○此事，案外人乙○○○購買上開房地時，該
                房地已回覆原來牙科診所之裝潢，其不知本件房地之前曾遭政府機
                關強制拆除，乃亦無從告知被告甲○○此事，惟被告甲○○洽購本
                件房地之時，係明知該房地範圍內包括有規劃車位部分，仍然同意
                以三千三百五十萬元購買等情，業據證人丑○○（案外人乙○○○
                媳婦之胞兄，代理案外人乙○○○處理出售本件房地之事）到庭證
                述綦詳，核與被告甲○○陳述之情節相符，且有台北市大安地政事
                務所函一紙（附建築改良物登記簿，及案外人戊○○出售本件房地
                予案外人乙○○○、案外人乙○○○出售本件房地予被告甲○○之
                土地登記申請書、土地增值稅繳款書、土地建築改良物買賣所有權
                移轉契約書、公證書、契稅繳款書等資料之影本）、案外人林陳明
                珠與被告甲○○間之不動產買賣契約書影本一件、被告甲○○支付
                購買本件房地價金之支票影本十一張等附卷可稽，並經本院核閱上
    開向台北市政府工務局建築管理處調借之「停車空間處理相關文件
                卷宗」無訛，應亦屬真實。參諸向有關政府政府機關查詢買賣標的
                不動產曾否因違反相關建築法令而遭工務機關強制拆除一事，本非
                一般不動產仲介業者對於標的物實施之通常調查手段之一，被告二
                人所稱渠等對於本件房地曾於八十五年二月一日遭台北市政府工務
                局建築管理處派員強制拆除妨礙停車空間構造物一事並不知情等語
                ，自堪採信。加以告訴人迄目前為止，並仍於上開房地經營鐘錶店
                之事實（經請案外人鍾小平市議員陳情擬俟變更用途後再憑辦理，
                業由台北市政府工務局建築管理處使用管理科簽請同意暫緩拆除）
                ，並經告訴人陳述在卷，且經本院調閱台北市政府工務局建築管理
                處「停車空間處理相關文件卷宗」屬實。則自上開房地長年來本即
                供店面使用、被告二人不知本件房地妨礙停車空間之構造部分曾經
                台北市政府工務局建築管理處於執行停車空間處理專案時強制拆除
                、被告甲○○明知本件房地範圍內劃設有三個停車位仍願以三千三
                百五十萬元之價格購買（若其本人不認為該房地可以做店面使用，
                又豈願意以此價格購買？）、被告目前並仍於該房地經營鐘錶生意
                中等情觀之，被告甲○○、丙○○於主觀上，顯然均係認為本件房
                地乃可供店面使用之不動產無訛，是被告二人將本件房地以「金店
                面」之名義對外廣告出售之事實，自不足以推論渠等確有詐欺之犯
                意。
          （２）本件房地之所有權狀有關面積（平方公尺）之記載，本即係「一層
                三四．○九，騎樓二○．二八，其他四五，總面積九九．七三，附
                屬建物平台六．七九，夾層二三．六」等，而與本件不動產買賣契
                約書（按本件不動產買賣契約書之「其他」部分，雖記載為０．四
                五平方公尺，而非四五平方公尺，然觀諸其下「合計」部分已載明
                主建物總面積為九九．三七平方公尺，且該不動產契約後附有建物
                所有權狀以資核對，又被告二人已告知告訴人本件房地範圍內設有
        三個停車位等情，此部份當係誤載所致），及案外人乙○○○與被
                告甲○○間買賣契約所記載之情形均屬相符等情，有本件不動產買
                賣契約書一件在卷，及建物所有權狀影本一紙、案外人乙○○○與
                被告甲○○間之不動產買賣契約書影本一件等附卷足稽，自屬真正
                。則被告丙○○經營之光正公司，既係根據本件房地建物所有權狀
                之內容，如實記載於上開不動產賣賣契約書，告訴人又明知其並非
                要向被告甲○○購買停車位使用，參諸被告甲○○向案外人林陳明
                珠購買本件房地之時，並亦係根據建物所有權狀，將停車位部份以
                「其他」之名義記載，且被告甲○○向案外人乙○○○、告訴人向
                被告甲○○購買上揭房地，而向台北市大安地政事務所提出之土地
                建築改良物買賣所有權移轉契約書，亦均係以「其他」之名稱登記
                停車位部分所占之面積，此項不動產買賣契約書，以「其他」一詞
                登記停車位所占面積之事實，自不足以推論被告二人確有詐欺告訴
                人之故意。
    末查，本件告訴人雖持有香港永久性居民身分證，然其來台時間已久，已取得中
    華民國之國民身分證一節，有告訴人之身分證影本一張附卷足稽；又告訴人曾於
    八十五年間，將所有坐落台北市○○區○○段二小段第一七０、第一七一、第一
    七二等地號土地（權利範圍全部），暨其上門牌號碼台北市○○路七五號一樓至
    七樓、七五之一號之建物，以一億四千萬元出售予他人等情，亦據證人壬○○於
    本院訊問時，證述「（是否認識告訴人？）八十五年間，我擔任力霸房屋金山店
    店長時，他委託租售他在博愛路的整棟房屋，委託售價一億八千萬，最後以一億
    四千萬成交」、「（本件交易由誰出面和你接洽？）均由他本人和我們接洽。」
    等情在卷，為在庭之告訴人所不否認，並有不動產買賣契約書影本一件附卷足憑
    ，而均堪信為真正。參諸告訴人於八十六年八月間購得本件房地之後，迄八十八
    年五月間得知台北市政府工務局通知拆除妨礙停車空間設備，始於同年九月一日
    告訴被告二人涉嫌詐欺等情，並有刑事告訴狀一件在卷足稽，則告訴人既非對於
    我國國情毫無瞭解之甫來台外國人士，於本件不動產交易之前，又已經有出售價
額高達一億四千萬元之不動產之經驗，其明知本件房地範圍內劃設有三個停車位
    ，對於該交易價額高達三千多萬元之不動產買賣，豈有不經查證，僅憑他人之口
    頭陳述，即誤信該登記停車位部分，可合法作為店面使用之理？又其如僅係簽約
    當日一時不察，遭他人蒙騙，而誤以為將上開房地登記停車位範圍作為店面使用
    係屬合法，其於八十六年八月二日簽約後，又豈有不再向律師、代書等專業人員
    求證，反而迨至八十八年五月間遭台北市政府工務局要求拆除妨礙停車空間之構
    造物，始得知此項使用係屬非法之可能？堪認告訴人於簽約購買本件房地之際，
    對於將本件房地規劃停車位部分作為店面使用係屬非法之事實，應係有所認識，
    惟於衡酌附近相同情形之一樓房屋均做店面使用，前開房地之前亦做店面使用等
    情之後，未能預料政府機關確將以行政手段將該房地回復作為停車場使用，始同
    意購買上開房地無訛。是本件被告二人對於告訴人購買上開房地之意思決定，充
    其量僅係據實提供所知有關前揭房地使用情形之資訊而已（況被告二人既不知悉
    前揭房地曾於八十五年二月間經台北市政府工務局建築管理處強制拆除妨礙停車
    空間構造之事實，則即令渠等確根據所知本件房地及附近其他類似情形建物過去
    之使用情形，而向告訴人表示該房地實際上可做店面使用，又豈能僅以渠等此項
    純粹的價值判斷於事後證實有誤，即推論該等陳述係屬詐術之行使？），告訴人
    並未因被告二人於本件不動產交易中之任何行為，而產生本件房地劃設車位部分
    作為店面使用係屬合法之錯誤印象等情，自亦堪認定。從而被告二人於本件不動
    產交易並無詐欺故意或實施詐術之行為，告訴人亦未因被告二人之行為，做出前
    揭不動產劃設停車位部分得合法作為店面使用之錯誤判斷；揆諸前揭說明，被告
    二人所為應與刑法第三百三十九條第一項詐欺取財罪之構成要件有間。不能證明
    被告二人犯罪，依法均應為無罪之諭知。
據上論斷，應依刑事訴訟法第三百零一條第一項，判決如主文。
本案經檢察官戴文亮到庭執行職務。
中    華    民    國      九十      年      九      月      二十五      日
                                    臺灣臺北地方法院刑事第七庭
                                            法  官  楊  代  華
右正本證明與原本無異。
如不服本判決，應於判決送達後十日內，向本院提出上訴狀。
                                            書記官  許  博  為
中    華    民    國      九十        年      十        月      二      日


司法院資訊處製作；財團法人民間司法改革基金會備份。
